【裁判字號】    89,上,121
【裁判日期】    891031
【裁判案由】    損害賠償
【裁判全文】
臺灣高等法院臺南分院民事判決  八十九年度上字第一二一號  ｊ
      上  訴  人  甲  ○  ○
      視同上訴人  丙  ○  ○
      被  上訴人  乙  ○  ○
右當事人間請求損害賠償事件，上訴人對於中華民國八十九年一月二十八日臺灣嘉義
地方法院八十八年度訴字第三八八號第一審判決提起上訴，本院判決如左：
      主      文
原判決關於命上訴人甲○○、丙○○應連帶給付被上訴人超過新台幣柒拾伍萬元部分
及該部分假執行之宣告暨訴訟費用之裁判（除確定部分外）均廢棄。
右開廢棄部分，被上訴人在第一審之訴及其假執行之聲請均駁回。
其餘上訴駁回。
第一、二審訴訟費用（除確定部分外）由上訴人連帶負擔五分之三，餘由被上訴人負
擔。
      事      實
甲、上訴人甲○○方面：
一、聲明：求為判決：(一)原判決廢棄。(二)駁回被上訴人在第一審之訴及假執行之聲請
    。
二、陳述：除與原判決記載相同者，茲引用之外，補稱：
（一）本件原判決判令上訴人與丙○○就妨害家庭部分應連帶給付被上訴人新台幣（
      下同）一百萬元及利息；另就傷害部分，判令上訴人應再給付被上訴人十萬元
      及利息。原審判決認定事實完全對刑事判決所判定之事實照單全收，全然不論
      刑事判決扭曲事實，誤用法條，而使上訴人本為被害人反成被告之天下冤屈。
      完全欠缺民事判決不受刑事判決認定事實之獨立審判精神。由下列事實及證據
      即足證原判決確有違誤之處：
    (一)有關妨害家庭部分：由於兩造結婚七年來，上訴人遭受被上訴人無數家庭暴力
      毆打成傷，不堪同居之虐待下，在本件一審審理中，上訴人已另對被上訴人提
      起離婚訴訟，幸獲二審法院判准離婚確定在案，有民事判決書可稽。在兩造離
      婚訴訟中，被上訴人亦以上訴人與丙○○有通姦事由，訴請離婚，一審亦判決
      兩造離婚。由於上訴人急於離婚及爭取女兒監護，因此對於被上訴人所提離婚
      訴訟一審判決，上訴人並未上訴而告確定，然而上訴人對以通姦事由被判離婚
      不上訴，並不表示上訴人與丙○○間有所姦情，實在是急於脫離兩造暴力婚姻
      關係所不得不然。
    (二)然而原判決就妨害家庭部分竟判令上訴人連帶賠償被上訴人高達一百萬元之精
      神上損害之天文數字，實在令上訴人無法接受。按法院核定精神上之損害，應
      全盤斟酌兩造之學歷、經歷、經濟、家庭、身分、地位等各項情況加以核定。
      然而原判決竟認定上訴人與丙○○經濟能力均不惡，各擁有汽車及房地產之情
      下，核定高達一百萬元之慰撫金，顯屬不當。
      1.在上訴人對被上訴人提起離婚訴訟期間，被上訴人為使上訴人屈服在他暴力
        下，竟持上訴人裸照，供上訴人所經營二家美容店員工十餘人觀賞，造成上
        訴人精神重大打擊，已無法再繼續經營，在不得已情形下，全部頂給他人經
        營，損失重大，目前已頓失經濟來源，全家坐吃山空，不知如何渡日。
      2.其次上訴人唯一所有之不動產是上訴人辛苦賺錢獨立購買，目前尚有二百多
        萬元之房貸尚未清償，上訴人負擔沈重。
      3.上訴人離婚後，目前家中有老母吳夙雲、女兒蔡婷芳及患有慢性精神病弟弟
        葉盈成等人全部由上訴人撫養照顧，有戶籍謄本及中華民國身心障礙手冊可
        稽在這樣情形下，上訴人經濟能力及經濟壓力十分惡劣，上訴人不但一方面
        要努力賺錢養活一家數口，另一方面尚須連帶賠償被上訴人一百萬元之巨款
        ，實非上訴人能力所及，因此原判決未全盤斟酌上訴人情形，即草率認定上
        訴人經濟能力不惡，與事實即有不合。
      4.又被上訴人已以上訴人甲○○與丙○○通姦，訴請嘉義地方法院以八十七年
        度婚字第三三六號判決准被上訴人與上訴人離婚確定，該判決同時命上訴人
        甲○○賠償被上訴人非財產上之損害二十五萬元並給付其法定遲延利息，則
        被上訴人就同一侵權事實，再向上訴人請求非財產上之損害賠償，亦非有理
        由。
    (三)至於上訴人所犯傷害案而負損害賠償十萬元部分，上訴人在原審己多次主張是
      因被上訴人自己先闖入上訴人所經營雪中美美容坊大廳出手毆打上訴人，上訴
      人在走投無路之情形下，始退至廚房持酒瓶、鍋子等物正當防衛。按正當防衛
      在刑法上係屬不罰之行為，在民法上是不負損害賠償責任之行為。上訴人在原
      審八十八年十一月四日之答辯狀已提出證人翁翠霞、謝幸如、許香蘭等多位證
      人在刑事庭之訊問筆錄證明被上訴人是衝入美容店率先出手毆打上訴人，上訴
      人始退至廚房抵擋。在上訴人不得已情形下抵抗後，尚身受重傷住院，假如不
      抵，難保喪失性命。然而原判決竟然毫無人性的認定上訴人有傷害被上訴人之
      故意，且不符合正當防衛之要件，上開刑事判決，不但違反常理，且不符正義
      。更何被上訴人身高一百八十公分，憲兵退伍，平日練舉重，而上訴人僅係弱
      小女子，上訴人在原判決眼中，竟然連正當防衛之資格都沒有，如此沒有人性
      判決，豈可自稱司法正義最後一道防線？
    (四)被上訴人平日毆妻慣行，可稱前科累累，除上訴人在一審所提驗傷單、診斷證
      明書近十餘份外，婦女救援基金會亦曾出具公函證明，上訴人平日即有遭被上
      訴人凌虐之事實，原判決竟全然不斟酌上有利於上訴人之證據，單憑被上訴人
      一面之詞及不知如何弄來之驗傷單即認定上訴人有傷害被上訴人之事實，顯然
      判決有重大瑕疵，而有廢棄必要。
（二）上訴人現專科進修中，準備考美容技師國家考試，目前沒有工作，以前有存一
      點錢過生活費。被上訴人告上訴人與他人發生關係，上訴人是找他設計的，那
      有人笨到帶男人回到家裏。上訴人沒有與親表哥通姦。上訴人沒有打被上訴人
      。上訴人只能賠被上訴人新台幣五十萬元。又錄音帶不實在，錄音是在開會時
      的聲音。
（三）綜上所述，上訴人是重大家庭暴力不幸婚姻之受害婦女之一，如果在不幸發生
      後，法院不明事實真象，導致誤判，對上訴人而言可稱二次傷害，因此請本諸
      獨立審判精神，再次傳訊證人深入調查，以還上訴人權益，並請求判決如訴之
      聲明。
三、證據：除援用第一審所提證據外，補提民事判決影本二份及刑事判決、玉山銀行
    房貸對帳單、身心殘障手冊等影本各一份為證。
乙、視同上訴人丙○○方面：
    未於準備程序及言詞辯論期日到場，亦未提出書狀為何聲明或陳述，而其於原審
    之聲明及陳述如下：
一、聲明：求為判決：駁回被上訴人在第一審之訴及假執行之聲請。
二、陳述：上訴人丙○○對於被上訴人主張上訴人甲○○與其通姦之事實不爭執。
丙、被上訴人方面：
一、聲明：求為判決：駁回上訴。
二、陳述：除與原判決記載相同者，茲引用之外，補稱：
（一）上訴人甲○○為被上訴人之配偶，與視同上訴人丙○○乃表兄妹關係，竟於民
      國八十七年九月六日凌晨，在嘉義縣水上鄉柳林村羅馬汽車賓館五０一號房內
      通（相）姦，於當日凌晨五時許為被上訴人報警查獲，上訴人甲○○及視同上
      訴人丙○○並經本院刑事庭分別以通姦及相姦罪名判處有期徒刑四月，如易科
      罰金以銀元三百元折算一日確定。按民法第一百八十四條第一項前段規定，以
      權利之侵害為侵權行為要件之一，故有謂非侵害既存法律體系所明認之權利，
      不構成侵權行為。惟同法條後段規定，故意以背於善良風俗之方法，加損害於
      他人者，亦同。則侵權行為係指違法以及不當加損害於他人之行為而言，至於
      侵害係何權利，要非所間。而所謂違法以及不當，不僅限於侵害法律明定之權
      利，即違反保護個人法益之法規，或廣泛悖反規律社會生活之根本原理的公序
      良俗者，亦同。通姦之足以破壞夫妻間之共同生活而非法之所許，此從公序良
      俗之觀點可得而言，不問所侵害係何權利，對於配偶之他方應構成共同侵權行
      為。婚姻係以夫妻之共同生活為其目的，配偶應互相協力保持其共同生活之圓
      滿安全及幸福，而夫妻互守誠實，係為確保其共同生活之圓滿安全及幸福之必
      要條件，故應解為配偶因婚姻契約而互負誠實之義務，配偶之一方行為不誠實
      ，破壞共同生活之圓滿安全及幸福者，即為違反因婚姻契約之義務而侵害他人
      之權利（最高法院五十五年台上字第二０五三號判例參照）。又通姦行為，依
      社會觀念，當然對配偶之名譽有所貶損並對其人格造成損害，依民法第十八條
      、第一百九十五條之規定，應得請求非財產上之損害賠償，即使不能直接適用
      ，至少亦得類推適用。準此，被上訴人自得依民法第一百八十四條、第一百八
      十五條及第一百九十五條之規定，請求上訴人甲○○及視同上訴人丙○○連帶
      賠償其所受非財產上之損害。爰斟酌被上訴人為專業攝影工作者，屢次獲獎，
      有一定之社會地位，上訴人甲○○及視同上訴人丙○○之經濟能力不惡，依前
      揭法律規定，訴請其等連帶賠償被上訴人二百萬元並給付其法定遲延利息。
（二）上訴人甲○○性情潑辣，被上訴人一再委曲求全，婉言相勸，惟其仍不聽勸告
      ，竟於八十七年七月二十九日凌晨五時許，在嘉義市○○○路四六三號雪中美
      美容坊內，當眾以酒瓶及鍋子毆打被上訴人，致被上訴人受有右手拇指挫傷瘀
      血三×二公分、右足踝挫傷瘀血一．七×０．六公分及右手臂挫傷瘀血二處各
      四．一×二．八公分、四．一×四．七公分之傷害。被上訴人遭上訴人甲○○
      毆傷，精神上感到痛苦不堪，爰依民法第一百八十四條及第一百九十五條之規
      定，訴請上訴人甲○○賠償一百萬元並給付其法定遲延利息，以資慰藉。
（三）被上訴人是憲兵學校畢業，現在擔任攝影工作。上訴人是被上訴人拍照才認識
      ，被上訴人後來跟人合開美容公司由上訴人當負責人，當然實際應由上訴人負
      責。而上訴人與親表哥通姦，經ＤＮＡ鑑定無誤，也經高院刑事判決確定有罪
      。上訴人另毆打被上訴人成傷，刑事判決已認定在案。刑事判決亦認定證人證
      言不可採，有錄音帶可證。另上訴人在另案要求被上訴人賠償壹佰萬元亦經高
      院判決確定，而其理由竟為：上訴人因本案之通姦犯行，應給付被上訴人之精
      神慰藉金為一百萬元，益見兩造間相互之精神損害相差不大等一切情狀，認被
      上訴人應給付壹佰萬之精神慰撫金，另案竟以相互精神損害相差不大而令被上
      訴人給付上訴人壹佰萬元，被上訴人因上訴人通姦而告婚姻破滅，妻離子散，
      甚至一無所有，怎能論定精神損害相差不大而以毀謗之賠償抵銷通姦之賠償？
      就算夫妻之間彼此之精神損害相差不大，但上訴人丙○○對被上訴人之傷害竟
      不用賠償，豈不讓其逍遙法外？另案竟以本案為判決依據，然本案至今尚未判
      決確定，請求鈞院詳查，駁回上訴。
三、證據：除援用第一審所提證據外，補提民事判決影本一份為證。
丙、本院依職權向台灣嘉義地方法院檢察署函調乙○○等傷害案歷審卷並向台灣嘉義
    地方法院函調甲○○與乙○○離婚案歷審卷。
      理      由
一、按民事訴訟法第五十六條第一項第一款所謂共同訴訟人中一人之行為，有利於共
    同訴訟人或不利於共同訴訟人，係指於行為當時，就形式上觀之有利或不利於共
    同訴訟人而言，非指經法院審理結果，有利者其效力及於共同訴訟人，不利者其
    效力不及於共同訴訟人。故共同訴訟人中之一人，對於下級法院之判決聲明不服
    ，提起上訴，在上級審理法院未就其內容為審判之前，難謂其提起上訴之行為對
    於他共同訴訟人不利，其效力應及於共同訴訟人全體，即應視其上訴為共同訴訟
    人全體所為，最高法院五十二年台上字第一九三０號著有判例。本件原判決命上
    訴人甲○○、丙○○連帶給付，雖僅上訴人甲○○聲明提起上訴，丙○○未聲明
    不服，惟共同訴訟人甲○○以非基於個人關係之抗辯事由即其與丙○○間並未有
    姦情等為由提起上訴，依上開判例意旨，其上訴之效力自應及於丙○○，爰將丙
    ○○併列為上訴人，合先敘明。
二、上訴人丙○○未於言詞辯論期日到場，核無民事訴訟法第三百八十六條所列各款
    情形，爰依被上訴人之聲請，由其一造辯論而為判決。
三、本件被上訴人起訴主張：上訴人甲○○原係其配偶，竟於婚姻關係存續中，於八
    十七年九月六日凌晨，在嘉義縣水上鄉柳林村羅馬汽車賓館五０一號房內，與上
    訴人丙○○通姦。又上訴人甲○○於八十七年七月二十九日凌晨五時許，在嘉義
    市○○○路四六三號雪中美美容坊內，以酒瓶及鍋子毆打其，致其受有右手拇指
    挫傷瘀血三×二公分、右足踝挫傷瘀血一．七×０．六公分及右手臂挫傷瘀血二
    處各四．一×二．八公分、四．一×四．七公分之傷害，爰依侵權行為之法律關
    係，(一)依民法第一百八十四條、第一百八十五條及第一百九十五條之規定，求為
    命上訴人甲○○、丙○○連帶賠償其一百萬元並給付自起訴狀繕本送達翌日起算
    之法定遲延利息；(二)依民法第一百八十四條及第一百九十五條之規定，求為命上
    訴人甲○○再賠償其十萬元，及自起訴狀繕本送達翌日起算之法定遲延利息之判
    決。（被上訴人原起訴請求(一)上訴人甲○○、丙○○連帶賠償其二百萬元並給付
    其自起訴狀繕本送達翌日起算之法定遲延利息；(二)上訴人甲○○再賠償其一百萬
    元及自起訴狀繕本送達翌日起算之法定遲延利息；經原審判決上訴人甲○○、丙
    ○○應連帶給付被上訴人一百萬元，及自起訴狀繕本送達翌日起算之法定遲延利
    息；上訴人甲○○應再給付被上訴人十萬元，及自起訴狀繕本送達翌日起算之法
    定遲延利息，而駁回其餘請求；被上訴人就被駁回之部分並未上訴，已告確定，
    故本院僅就上訴人甲○○、丙○○連帶賠償被上訴人一百萬元並給付自起訴狀繕
    本送達翌日起算之法定遲延利息；(二)上訴人甲○○再賠償被上訴人十萬元，及自
    起訴狀繕本送達翌日起算之法定遲延利息部分為審酌。）
四、上訴人丙○○未為任何抗辯；上訴人甲○○則以：伊未與丙○○通姦，被上訴人
    請求伊賠償通姦之非財產上損害，於法無據，且被上訴人復曾以同一事實，在離
    婚訴訟中為主張，並請求上訴人甲○○賠償其非財產上之損害，經判決獲准其中
    二十五萬元，被上訴人此部分之請求，自非有理由。且上訴人經濟狀況不佳，無
    力賠償。又其於結婚後即經常遭被上訴人毆打，長期生活在家庭暴力之下，八十
    七年七月二十九日凌晨五時許，亦係被上訴人前往雪中美美容坊毆打伊，伊當時
    僅係以酒瓶及鍋子抵擋而已，並未傷害被上訴人，此部分被上訴人請求伊賠償非
    財產上之損害賠償，亦非有理由等語，資為抗辯。
五、被上訴人主張上訴人甲○○為被上訴人之配偶，竟於婚姻關係存續中，與伊表哥
    丙○○，於八十七年九月六日凌晨，在嘉義縣水上鄉柳林村羅馬汽車賓館五０一
    號房內通（相）姦，於當日凌晨五時許為被上訴人報警查獲，上訴人甲○○、丙
    ○○業經分別以通姦及相姦罪名，判處有期徒刑四月如易科罰金以銀元參佰元折
    算一日確定之事實，業據其提出台灣嘉義地方法院八十七年度易字第一二五八號
    刑事判決及本院八十八年度上易字第一０六八號刑事判決各一件為證，並為上訴
    人丙○○於原審所不爭，復經本院調閱該刑事卷查明屬實，堪信為真實。雖上訴
    人業憬螢辯稱：因伊急於與被上訴人離婚及爭取女兒監護，因此對於被上訴人所
    提離婚訴訟一審判決，上訴人並未上訴而告確定，然而上訴人對以通姦事由被判
    離婚不上訴，並不表示上訴人與丙○○間有所姦情云云。惟查：
 (一) 上訴人甲○○與丙○○二人於八十七年九月六日凌晨五時許，在嘉義縣水上鄉柳
    林村羅馬汽車賓館五０一號房間內之事實，為上訴人甲○○與丙○○二人於另案
    通姦之刑事偵訊時所不否認；又依刑事庭證人即到現場警員汪錫惠於偵查中證稱
    ：「（問）當時情形如何（答）我敲門並大聲說要臨檢，過約十分鐘，男的開門
    ，男女均穿著整齊，乙○○在沙發椅上塑膠袋內找到女的內褲，後來內褲誰拿去
    我不清楚」、「（問）當時床墊情形（答）不整齊，使用過」（見八十七年偵字
    第五五三三號八十七年九月十八日偵查筆錄），該案證人蔡君偉於偵查中亦證稱
    ：「（問）除汪錫惠所述，尚有何補充（答）未開門前，房間有很大聲的跑步聲
    ，我們進去時，丙○○就搶乙○○所搜到的垃圾袋，並搶女的奶罩及內褲」（見
    八十七年偵字第五五三三號八十七年九月十八日偵查筆錄），以上訴人甲○○、
    丙○○二人於深夜共處一室，經警臨檢竟須十分鐘方開房門，且被上訴人乙○○
    尚在現場發現上訴人甲○○所有貼身衣物，上訴人現非單純於夜間會面而已。
  (二)八十七年九月六日凌晨經警查獲時，尚扣有衛生紙一袋，有扣押物品清單一紙在
    偵查卷可稽。經台灣嘉義地方法院刑事庭審理中將扣案衛生紙送內政部警政署刑
    事警察局檢驗，於扣案編號一、二衛生紙上皆發現有精子細胞層及上皮細胞層，
    並分別測出其ＤＮＡ型別，有內政部警政署刑事警察局八十七年十二月二十八日
    （八七）刑醫字第九一二二０號鑑驗書在卷為證；復經台灣嘉義地方法院採集上
    訴人甲○○及丙○○血液及唾液送內政部警政署刑事警察局鑑定比對，其鑑驗結
    果為編號一衛生紙精子細胞層ＤＮＡ與丙○○ＤＮＡ之ＨＬＡ─ＤＱＡ１、ＰＭ
    及ＳＴＲ型別相符，且不排除編號一衛生紙上皮細胞層ＤＮＡ混有甲○○ＤＮＡ
    之可能，亦有內政部警政署刑事警察局八十八年三月六日（八八）刑醫字第一二
    三一０號鑑驗書在卷為證；另經本院刑事庭檢視內政部警政署刑事警察局八十八
    年三月六日（八八）刑醫字第一二三一０號鑑驗書第二頁，並比對內政部警政署
    刑事警察局八十七年十二月二十八日（八七）刑醫字第九一二二０號鑑驗書鑑驗
    結果，編號一衛生紙上皮細胞層ＤＮＡ型別，明顯係上訴人甲○○與丙○○細胞
    之混合，未有第三人之細胞層存在；則以扣案衛生紙竟僅含上訴人甲○○、丙○
    ○之細胞層，應非巧合。
  (三)被上訴人於刑事案審理中曾提出錄音帶及譯文，該錄音帶係上訴人二人之對話，
    為上訴人於刑事案審理時所承認在卷，該錄音帶譯文經台灣嘉義地方法院刑事庭
    審理該案時當庭播放，與被上訴人提出錄音帶譯文相符（見台灣嘉義地方法院八
    十七年度易字第一二五八號八十八年三月二十三日審理筆錄），經檢視錄音帶譯
    文內容，上訴人甲○○與丙○○對話中有：「（男）不然妳來高雄我幫你弄一弄
    ，用漂亮（女）不要啦，越弄越慘，用漂亮，等下被你操死」、「（男）你睡覺
    我有給你動嗎，沒有吧（女）有呀」、「（男）有，你發誓（女）我發誓，你不
    是叫我讓你親一下」、「（男）有呀，親一下，我就去，就去，就沒有了（女）
    你少來了，人家不要還不可以」、「（男）我給你親一親，一下子就去樓下睡了
    ，對不對（女）下去哪個樓下」、「（男）二樓呀，你不是在三樓睡（女）再來
    呢，你去三樓叫我」、「（男）我怕妳太熱呀，我去三樓叫妳下來吹冷氣呀（女
    ）對呀，對呀，結果又親一親」、「（女）對，對，對，男人做事情就是這樣子
    ，不負責任（男）我哪有不負責任，我絕對對妳負責，我哪敢對妳不負責任」等
    語，以被告甲○○與丙○○為表兄妹關係，被告二人竟有上揭對話，其中有「親
    一親」、「等下被你操死」、「我絕對對妳負責」等語，足徵上訴人甲○○與丙
    ○○之關係非比尋常。上訴人甲○○所辯未與丙○○通姦等語，洵非可採。台灣
    嘉義地方法院八十七年度易字第一二五八號刑事判決及本院八十八年度上易字第
    一０六八號刑事判決亦同此認定，上訴人甲○○、丙○○分別以通姦及相姦罪名
    ，判處有期徒刑肆月，如易科罰金以銀元三百元折算一日確定，有上開刑事判決
    附卷可稽，上訴人丙○○於原審時對於被上訴人主張上訴人甲○○與其通姦之事
    實亦不爭執，上訴人甲○○所辯未與丙○○通姦云云，洵非可採。
四、被上訴人又主張上訴人甲○○於八十七年七月二十九日凌晨五時許，在嘉義市○
    ○○路四六三號雪中美美容坊內，當眾以酒瓶及鍋子毆打被上訴人，致被上訴人
    受有右手拇指挫傷瘀血三×二公分、右足踝挫傷瘀血一．七×０．六公分及右手
    臂挫傷瘀血二處各四．一×二．八公分、四．一×四．七公分之傷害之事實，亦
    據提出上開二刑事判決為證，雖上訴人甲○○辯稱：係被上訴人自己先闖入上訴
    人所經營雪中美美容坊大廳出手毆打上訴人，上訴人在走投無路之情形下，始退
    至廚房持酒瓶、鍋子等物正當防衛。而正當防衛在刑法上係屬不罰之行為，在民
    法上是不負損害賠償責任之行為，且上訴人在原審之答辯狀已提出多位證人在刑
    事庭之訊問筆錄證明被上訴人是衝入美容店率先出手毆打上訴人，上訴人始退至
    廚房抵擋。更何況被上訴人身高一百八十公分，憲兵退伍，平日練舉重，而上訴
    人僅係弱小女子，且被上訴人平日即有毆妻慣行，可稱前科累累，上訴人平日即
    有遭被上訴人凌虐之事實云云。但查上訴人甲○○於同日固亦遭被上訴人傷害，
    然依前揭錄音帶譯文，上訴人甲○○於電話中陳述：「我有打他（即被上訴人乙
    ○○），我用鍋子打他，還有用酒瓶打他，這樣子啦」、「我用鍋子丟他嘛，拿
    酒瓶砸他的頭呀」、「我打他，他就趕快跑，結果在廚房的門口摔一跤」等語；
    又比較被上訴人乙○○與上訴人甲○○受之傷勢，被上訴人乙○○受有右拇指、
    右手臂、右膝部、右手臂挫傷瘀血，上訴人甲○○受有雙側手肘、下背、左臂挫
    傷瘀血，左腳踝挫傷瘀血之傷害，既無一方傷勢特別嚴重，顯係互毆所致，則上
    訴人甲○○所辯正當防衛等語，尚不可採。另證人翁翠霞、謝幸如雖於原審及刑
    事庭審理中證稱僅看見被上訴人乙○○出手，未見上訴人甲○○出手，僅在最後
    用鍋蓋、酒瓶自衛等語；惟證人翁翠霞、謝幸如原係上訴人甲○○經營美容店員
    工，業據渠等陳明在刑事卷，斟酌上訴人甲○○於上揭電話對話譯文中陳述：「
    是阿，他（即被上訴人乙○○）就要叫美容師出來做證，美容師跟他說什麼呢，
    因為我之前那一天就開會了，說如果不做的提辭呈就好了，那天開過會就不會大
    家亂七八糟的，哈哈」、「結果美容師跟他說怎麼樣呢，哈哈，我沒看到他拿鍋
    子打你喔，哈哈哈，我拿鍋子丟他嘛，拿酒瓶砸他的頭呀」等語，則證人既與上
    訴人甲○○有利害關係，其所為有利於甲○○之證詞，即非可信。況上訴人甲○
    ○與被上訴人當時曾在廚房內並關起房門，業經證人謝幸如於刑事庭中證稱明白
    ，則其與證人翁翠霞自未全程觀看上訴人甲○○與被上訴人鬥毆之經過，所證難
    免有所缺漏，亦不足資為有利於上訴人甲○○之證據，刑事庭亦為相同之認定，
    台灣嘉義地方法院八十七年度易字第一二五八號刑事判決及本院八十八年度上易
    字第一０六八號刑事庭，以上訴人甲○○傷害罪名，判處有期徒刑參月，如易科
    罰金以銀元參百元折算一日確定，則被上訴人主張上訴人有傷害其身體之犯行，
    自堪採信，上訴人所辯係正當防衛，顯無足取。
五、按因故意或過失，不法侵害他人之權利者，負損害賠償責任；數人共同不法侵害
    他人之權利者，連帶負損害賠償責任，民法第一百八十四條第一項前段、第一百
    八十五條第一項前段定有明文。次按不法侵害他人之身體、健康、名譽、自由、
    信用、隱私、貞操，或不法侵害其他人格法益而情節重大者，被害人雖非財產上
    之損害，亦得請求賠償相當之金額。其名譽被侵害者，並得請求回復名譽之適當
    處分。．．．前二項規定，於不法侵害他人基於父、母、子、女或配偶關係之身
    分法益而情節重大者，準用之。民法第一百九十五條第一項、第三項定有明文。
    依民法債編施行法第九條規定：「修正之民法第一百九十五條之規定，於民法債
    編修正施行前，不法侵害他人信用、隱私、貞操、或不法侵害其他人格法益或基
    於父、母、子、女、配偶關係之身分法益而情節重大者，亦適用之。」婚姻係男
    女雙方以終生共同生活為目的而依法組成之關係，是夫妻之一方對於婚姻關係之
    圓滿，即寓有人格利益，互負有守貞、守誠及維持共同生活圓滿之權利與義務，
    而干擾他人婚姻關係者，亦係侵害被害人基於婚姻關係而擁有之身分法益。上訴
    人甲○○既與被上訴人結婚，於兩造婚姻關係存續中，甲○○自負有與被上訴人
    協力保持夫妻共同生活圓滿、安全、幸福之誠實、守貞義務，被上訴人因此婚姻
    關係所生之身分法益亦應受法律之保護。上訴人間之通姦相姦行為係對兩造婚姻
    關係中誠信、守貞義務之重創，外遇行為自身即干擾婚姻之本質，屬不法侵害他
    方配偶身分之法益。上訴人間之通姦、相姦行為即侵害被上訴人基於配偶關係之
    身分法益，且情節重大。而配偶與他人通姦，足使人感到悲憤、沮喪，並受人於
    背後非議、羞辱，為社會禮俗所常見，故被上訴人主張其因上訴人丙○○與其妻
    即上訴人甲○○通姦，致其精神受有痛苦，自堪採信。是以依前開修正並於八十
    九年五月五日施行之民法第一百九十五條第三項、第一項、債篇施行法第九條規
    定及民法第一百八十五條第一項前段規定，被上訴人以上訴人等故意共同不法侵
    害被上訴人基於配偶關係之身分法益，請求上訴人甲○○與丙○○連帶賠償非財
    產上之損害，自屬有據。另上訴人抗辯：被上訴人已以上訴人甲○○與丙○○通
    姦，訴請台灣嘉義地方法院以八十七年度婚字第三三六號民事判決准被上訴人與
    上訴人離婚確定，該判決同時命上訴人甲○○賠償被上訴人非財產上之損害二十
    五萬元並給付其法定遲延利息，則被上訴人就同一侵權事實，再向上訴人請求非
    財產上之損害賠償，亦非有理由云云。惟查，在離婚訴訟中，法院雖曾就上訴人
    之通姦行為在客觀上是否足以造成婚姻無法維持，及對被上訴人所造成之精神損
    害一事為審酌，然而民法第一千零五十六條第二項規定之立法目的、規範客體、
    填補及慰撫對象、功能與本件訴訟著重於維護配偶親密關係之身分法益不受貶損
    、侵害，兩者並不相同。蓋，前開離婚訴訟中，被上訴人係依民法第一千零五十
    六條第二項，向有過失之他方配偶甲○○請求判決離婚之非財產上損害賠償，該
    請求權係以判決離婚為發生之原因，縱令不具備侵權行為之要件，於當事人之一
    方就他方損害之發生有過失，而他方無過失時，仍可僅以「離婚」為直接原因而
    成立；於本件訴訟則因被上訴人基於配偶關係之身分法益遭上訴人共同侵害，依
    民法第一百九十五條規定，向上訴人請求人格權受侵害之非財產上損害賠償，此
    一請求權並不以兩造有否離婚為發生之原因，乃獨立之請求權基礎，其立法目的
    在於肯認基於配偶之親密關係所生之身分法益被侵害時，應受法律之保障。職是
    ，被上訴人所提前後訴訟乃本於相異之請求權基礎，該不同之請求權，均屬法律
    規範保護之不同範疇，茍符合各該要件，二者均得請求。二者之目的既有不同，
    即無重覆請求之情事，上訴人之抗辯並不可採。又上訴人甲○○有故意不法傷害
    被上訴人身體之侵權行為已如前述，自堪信被上訴人精神及肉體均因此受有痛苦
    ，則被上訴人依民法第一百九十五條第一項請求上訴人甲○○賠償非財產上之損
    害，亦屬有據。次按慰撫金之賠償以人格權遭受侵害，使精神上受有痛苦為必要
    ，至其核給之標準固與財產上損害之計算不同，惟非不可斟酌雙方身分、資力與
    加害程度，及其他各種情形核定相當之數額（最高法院五十一年台上字第二二三
    號判例參照）。據原審卷附之兩造歸戶財產資料，查上訴人甲○○名下有一部車
    子，並與被上訴人共有房屋、土地各一筆；上訴人丙○○名下則有房屋一棟、三
    輛汽車及一筆投資，即有相當之資力，上訴人丙○○有高中畢業之學歷；另據上
    訴人甲○○陳稱其所經營二家美容店已全部頂給他人經營，現專科進修中，準備
    考美容技師國家考試，目前沒有工作，以前有存一點錢過生活費，而上訴人甲○
    ○所有之不動產，目前尚有二百多萬元之房貸尚未清償，且尚需扶養母親、女兒
    及患有慢性精神病之弟弟等語，為被上訴人所不爭，生活壓力不可謂不重，而被
    上訴人是憲兵學校畢業，現為專業攝影工作者，屢次獲獎，有一定之社會地位，
    本院斟酌兩造之教育程度、身份、地位、經濟能力及被上訴人因此遭受精神上痛
    苦之程度等一切情狀，應認被上訴人請求上訴人賠償其非財產上之損害，於通姦
    部分請求上訴人甲○○、丙○○連帶給付被上訴人以柒拾伍萬元之範圍內為適當
    ，至於超過部分，尚嫌過高，難謂適當公允；於傷害部分請求上訴人甲○○給付
    被上訴人以拾萬元為適當。
六、綜上所述，被上訴人本於侵權行為之法律關係就本件通姦（相姦）犯行，請求上
    訴人甲○○、丙○○應連帶給付七十五萬元；就本件傷害犯行，請求上訴人甲○
    ○應給付被上訴人十萬元，及均自起訴狀繕本送達之翌日即八十八年三月二十四
    日起至清償日止，按年息百分之五計算之利息部分，為有理由，應予准許。至逾
    此部分所為之請求均無理由，應予駁回。原審就超過上開應准許部分為上訴人敗
    訴之判決，自有未洽，上訴人上訴意旨就此部分指摘原判決此部分不當，求予廢
    棄改判，為有理由。至於上開應准許部分，原審為被上訴人勝訴之判決，核無違
    誤，上訴人上訴意旨，就此部分仍執陳詞，指摘原判決不當，求予廢棄，為無理
    由，應駁回其上訴。
七、據上論結，本件上訴為一部有理由，一部無理由，依民事訴訟法第四百五十條、
    第四百四十九條第一項、第三百八十五條第一項前段、第七十九條但書、第八十
    五條第二項，判決如主文。
中      華      民      國    八十九    年      十      月    三十一    日
                                    臺灣高等法院臺南分院民事第一庭
~B1審判長法官  黃    崑    宗
~B2      法官  楊    子    莊
~B3      法官  袁    靜    文
右為正本係照原本作成。
如對本判決上訴，須於判決送達後二十日內向本院提出上訴狀，其未表明上訴理由者
，應於上訴後二十日內向本院提出上訴理由書。
中      華      民      國    八十九    年     十一     月      三      日
~B法院書記官  黃    文    生


司法院資訊處製作；財團法人民間司法改革基金會備份。
